臺灣新竹地方法院民事判決　九十二年度簡上字第三四號
　　上　訴　人　丁○○
　　被上訴人　　財政部國有財產局台灣中區辦事處新竹分處
　　法定代理人　己○○
　　訴訟代理人　乙○○
　　　　　　　　戊○○
　　　　　　　　甲○○
右當事人間返還不當得利事件，上訴人對於中華民國九十二年二月十九日本院九十一
年度竹簡字第五００號第一審判決提起上訴，本院判決如左：
    主    文
原判決關於命上訴人給付超過新臺幣壹拾壹萬捌仟捌佰陸拾玖元及訴訟費用部分廢棄
。
右開廢棄部分，被上訴人在第一審之訴駁回。
其餘上訴駁回。
第一、二審訴訟費用由被上訴人負擔三分之一，餘由上訴人負擔。
    事    實
甲、上訴人方面：
一、聲明：
（一）原確定判決第二項廢棄。
（二）前廢棄部分被上訴人在第一審之訴駁回。
二、陳述：除與原判決所載相同者，茲予引用外，補稱：
（一）緣系爭新竹市○○段二一地號土地上之圍牆內雜草、野樹叢生，蚊蚋蜂蟻害蟲
      築巢聚居，不勝困擾，而圍牆大門固為上訴人在民國（下同）七十四、七十五
      年左右出資裝設，但無阻擋外人進入之意，僅因上訴人之房子位於巷底常有野
      狗聚集，為防止野狗進入鬥毆、便溺始設大門，而所設籬笆封閉部分高不逾一
      公尺，且僅小部份向左外越界由一小鐵條連上，是以一般有辨識能力之人仍得
      自由進出，此與公園設有大門仍不失其為自由開放之場所應作相同之解釋，又
      上訴人已將原審附圖所示紅色部分之大門拆除，現系爭土地上並未搭建任何屋
      舍亦無種植農作物，除有幾棵樹外一片空曠清靜，上訴人亦未在系爭土地上放
      置物品，系爭土地上之盆栽係鄰人放置，顯見上訴人並無使用系爭土地之意且
      並未因而受有任何利益。
（二）按人民之生存權、工作權及財產權，應予保障；國家為增進民族健康，應普遍
      推行衛生保健事業及公醫制度，憲法第十五條、第一百五十七條分別定有明文
      。次按，權利之行使，不得違反公共利益，或以損害他人為主要目的；為保護
      自己權利，對於他人之自由或財產施以拘束、押收或毀損者，不負損害賠償之
      責，民法第一百四十八條、第一百五十一條分別定有明文。查上訴人係為環境
      清潔及避免病蟲滋生始於系爭土地上設有大門，此本為政府應積極作為以維護
      居民衛生安全之事項，不料上訴人為公益起見之作為竟反被要求付與補償費，
      於理不合。
（三）上訴人與配偶皆無工作收入，目前經濟來源係領取每月一萬二千五百元之軍人
      退休福利金，且上訴人還要支付家中瓦斯、電費等基本生活開銷，而上訴人二
      名子女仍在上大學僅有工讀生之收入，是以上訴人認為被上訴人請求之金額過
      高，使用系爭土地之補償金應以公告地價年息百分之二為計算基準始為適當。
三、證據：援用第一審所提證據外，提出照片三幀為證，並聲請訊問證人謝維瑞、庚
    ○○。
乙、被上訴人方面：
一、聲明：上訴駁回。
二、陳述：除與原判決所載相同者，茲予引用外，補稱：
（一）上訴人確實曾經無權占用被上訴人之系爭國有土地：
      按系爭被上訴人所管理之新竹市○○段二一地號國有土地，為被告利用社區建
      商興建之防汛圍牆，搭建大門一座與其所有之建物相連，將系爭土地圍成其私
      有之庭院，無權占有如原審判決附圖所示之範圍，復以原審會同新竹市地政事
      務所派員勘驗屬實，並製有勘驗筆錄及照片四幀附卷可參，及該所九十一年九
      月十八日新地測字第０九一０００七九七九號函所附之複丈成果圖在卷可稽，
      佐以上訴人自承在系爭土地上置有盆栽及裝設大門等語，上訴人無權占用系爭
      土地事實明確，不容爭辯。
（二）被上訴人向上訴人請求給付相當於租金之不當得利並無不合：
  １、上訴人既無權占有使用他人之土地，可能獲得相當於租金之利益，此為社會通
      常之觀念。又上訴人自承數十年前即裝設大門使用，故上訴人占有系爭土地顯
      已逾五年，原審參考最高法院四十九年度台上字第一七三０號判例將被上訴人
      原主張超過五年部分予以酌減，按民法第一百七十九條不當得利法則係適用同
      法第一百二十五條之十五年消滅時效規定，實務上就請求相當於租金之不當得
      利部分究係適用五年時效抑或十五年時效部分，容有爭議。倘被上訴人就此部
      分請求提起上訴，爭執空間不可謂不大。惟被上訴人念上訴人經濟不甚寬裕，
      復以渠業已拆除大門供不特定人通行，顯已無占用意圖；是以，被上訴人就此
      部分並未提起上訴，謹此陳明。
  ２、依據土地法第一百零五條準用同法第九十七條第一項之規定，城市土地之租金
      ，以不超過土地申報總價額年息百分之十為限，又揆諸平均地權條例施行細則
      第二十一條規定，公有土地以各該宗土地之公告地價為申報地價。是上開被占
      用系爭土地之租金數額，依前引規定，係以不超過系爭土地公告地價年息百分
      之十為限。原審考量系爭土地所處位置及工商繁榮程度，及上訴人利用建商興
      建之防汛圍牆，裝設大門與其自有之建物相連，將系爭土地圍成庭院使用之經
      濟價值及所受利益等項，認被上訴人所主張之公告地價年息百分五為可得收益
      租金之基準為合理，計算標準既未超過百分之十之法定限制，於理應合，並無
      不妥。
（三）查系爭土地，經被上訴人於八十六年間派員勘查結果，地上使用狀況共分為十
      一錄，第一、二錄分別為陳清賢、丙○○作石棉瓦造使用，第三、七、八錄分
      別為彭月娥、劉林新妹、吳超群作二層樓房使用，第四至六、九、十錄分別為
      徐洪妹、蔡德仁、辛○○、吳超群及上訴人作庭院使用；被上訴人旋即函請上
      開諸君依不當得利法則限期繳納相當於租金之使用補償金。又依據「國有非公
      用不動產被占用處理要點」第六點前段規定「占用期間使用補償金，應按行政
      院核定之租金率計算，向實際占用人追收。」，復奉財政部國有財產局八十七
      年六月二十二日台財產局管第八七０一三０九二號函示「國有出租房（基）地
      租金率，奉行政院核復仍維持年息百分之五，‧‧‧」是被上訴人處理房（基
      ）地占用案件之使用補償金計算即以年息百分之五為基礎。基此，前揭諸君之
      使用補償金皆以年息百分之五為據，並無彈性調整權限，始符機關對外處理案
      件應秉持之公平原則。末查本案經被上訴人內部電腦查詢結果，除上訴人一人
      外，餘皆有繳款紀錄，惟劃撥單據因已逾保存年限而無法檢呈本院供參。綜上
      ，為不使不當得利行為人因訴訟就使用補償金之計算基礎而有區別，甚或短少
      於依規繳納者，請求維持原審認定之基準。
（四）就上訴人陳稱其經濟拮据以致無法一次完納原審判決之不當得利金額二十三萬
      六千一百一十八元，而請求按月給付二千元之分期付款方式；按機關處理案件
      需遵循一定程序，符合一定要件始受有一定之分期利益；又上訴人主張其家境
      清寒，惟查上訴人之配偶常穿梭於證券交易公司投資股票，是就其經濟拮据乙
      節，實難令被上訴人信服。被上訴人係一機關組織，意思表示非若一般自然人
      之任意，倘上訴人就該筆款項確有分期之必要，被上訴人亦須有所依據，俾符
      程序，懇請本院就上訴人之財產總歸戶及九十一年度個人綜合所得資料予以調
      查，被上訴人始得依據上開資料判斷其真正給付能力斟酌分期付款之期數暨其
      應給付之金額，始符機關對外處理案件秉持之公平原則。
三、證據：援用第一審所提證據外，提出系爭土地清查表、「國有非公用不動產被占
    用處理要點」暨財政部國有財產局八十七年六月二十二日台財產局管第八七０一
    三０九二號函節錄、新竹市政府府都計字第０九二００四七０二六號函、系爭土
    地建蔽率、容積率參考資料（以上均影本）各一份、照片八幀為證。
丙、本院依職權調閱本院九十一年度竹簡字第五００號第一審卷宗，並向財政部台灣
    省北區國稅局新竹市分局函查上訴人之財產總歸戶及民國九十、九十一年申報個
    人綜合所得稅等相關資料。
    理    由
壹、程序部分：原告於判決確定前，得撤回訴之全部或一部；第一審程序之規定，於
    第二審程序準用之，民事訴訟法第二百六十二條、第四百六十三條分別定有明文
    。上訴人原聲明請求判決廢棄原確定判決，嗣於訴訟進行中撤回廢棄原確定判決
    第一項之部分，僅請求廢棄原確定判決第二項之部分，上訴人為訴之撤回，與上
    開規定相符，自應准許，合先敘明。
貳、實體部分
中　　　華　　　民　　　國　　九十三　　年　　　四　　　月　　 十九　　 日
                                  臺灣新竹地方法院民事第一庭
~B法　　　官　楊麗文
右為正本係照原本作成。
如對本判決上訴，須於判決送達後廿日內向本院提出上訴狀。
~B法院書記官　洪木志
中　　　華　　　民　　　國　　九十三　　年　　　四　　　月　　 十九　　 日
臺灣臺北地方法院民事判決　九十二年度簡上字第三四號
    上　訴　人　丁○○
　　　　　　　　　　　　　　設新竹市○○路○段十一巷十六號
    被上訴人　　財政部國有財產局臺灣中區辦事處新竹分處
　　　　　　　　　　　　　　　　　　　　　　　　　　　　住新竹市○○路一號
　　　　　　　　　　　　　　　　　　　　　　　　　　　　　六樓
    法定代理人　己○○
　　　　　　　　　　　　　　住新竹市○○路一號六樓
    訴訟代理人　乙○○
　　　　　　　　　　　　　　住新竹市○○路九四號
    　　　　　　戊○○
　　　　　　　　　　　　　　住新竹市○○路九十四號
    　　　　　　甲○○
　　　　　　　　　　　　　　住新竹市○○路九十四號
右當事人間請求返還不當得利事件，上訴人對於中華民國██████本院__簡易庭__年度__字第__號第一審判決提起上訴，本院判決
如左：
    主  文
原判決命上訴人連帶給付部分，及該部分假執行之宣告與訴訟費用之裁判均廢棄。
右廢棄部分被上訴人在第一審之訴及假執行之聲請均駁回。
上訴駁回。
第二審訴訟費用由被上訴人負擔。
第一、二審訴訟費用由被上訴人負擔。
第二審訴訟費用由上訴人負擔。
    事  實
甲、上訴人方面：
  一、聲明：如主文所示。
  二、陳述：除與原審判決書所載者相同茲予引用外，補稱：
  三、證據：援用原審之立證方法。
乙、被上訴人方面：
  被上訴人未於言詞辯論期日到場，亦未提出書狀作何聲明或陳述。
  一、聲明：駁回上訴。
  二、陳述：除與原審判決書所載者相同茲予引用外，補稱：
  三、證據：援用原審之立證方法。
    理  由
一、本件被上訴人，未於言詞辯論期日到場，核無民事訴訟法第三百八十五條所列各款之情形，爰依上
    訴人聲請，由其一造辯論而為判決。
四、據上論結，本件上訴為有理由，依民事訴訟法第四百三十六條之一第三項、第四百四十九條第一項、第二項、
    第四百五十條、第七十八條、第七十九條但書、第八十五條第二項、第四百六十二條、第三百八十五條第一項
    前段第三百九十條第二項、第三百九十二條，判決如主文。
中　　　華　　　民　　　國　　九十三　　年　　　五　　　月　　　五　　　日
                                            民事第一庭審判長法官　黃美文
                                                            法官
                                                            法官
右為正本係照原本作成
如對本判決上訴，須於判決送達後廿日內向本院提出上訴狀
中　　　華　　　民　　　國　　九十三　　年　　　五　　　月　　　五　　　日
~B法院書記官　洪木志
